【裁判字號】    91,簡上,85
【裁判日期】    920402
【裁判案由】    排除侵害
【裁判全文】
臺灣屏東地方法院民事判決          九十一年度簡上字第八五號
    上訴人即被上訴人  乙○○
    被上訴人即上訴人  甲○○
?
    訴  訟 代 理  人  孔福平律師
右當事人間請求排除侵害等事件，上訴人對於中華民國九十一年七月二日本院潮州簡
易庭九十一年度潮簡字第一九二號第一審判決提起上訴，本院判決如左：
    主            文
兩造上訴均駁回。
第二審訴訟費用由兩造各自負擔。
    事            實
甲、上訴人即被上訴人乙○○（以下簡稱上訴人乙○○）方面：
一、聲明：(一)原判決不利於上訴人乙○○部分廢棄。(二)右開廢棄部分，被上訴人即上
    訴人甲○○（以下簡稱上訴人甲○○）在第一審之訴駁回。(三)駁回上訴人甲○○
    之上訴。
二、陳述：除與原審判決所載相同者，茲予引用外，補稱：
（一）兩造所有相鄰土地即坐落屏東縣枋寮鄉○○段九三三地號及同段九三六地號二
      筆土地，於民國八十一年四月二十七日依台灣省府地政處測量總隊及屏東縣枋
      寮地政事務所共同測定後，因土地所有權人未於定十五日內異議而定案，並釘
      有界釘及埋設水泥界樁，因十位土地所有權人之土地界址變更而發生糾紛，而
      兩造於八十四年二月二十一日就重測界址在鈞院潮州簡易庭當庭和解，並於八
      十四年八月九日依鈞院民事執行處屏院鑫民執丙二五九四字第七二四一號執行
      命令，按前開界址拆屋還地執行完畢，而上訴人甲○○隨即按前開界址砌築一
      道紅磚牆（下稱系爭磚牆），上訴人乙○○於八十六年三月間在其所有前開九
      三六地號土地上貼系爭磚牆邊興建房屋（下稱系爭房屋）並未越界，而今系爭
      磚牆仍緊貼系爭房屋。
（二）兩造所有前開相鄰土地自訴訟至判決，共經三個政府地政單位測量，其測量結
      果皆相同，第一次由屏東縣東港地政事務所測定上訴人乙○○占用上訴人甲○
      ○所有前開九三三地號土地（下稱系爭土地）之面積為○．○○○○八公頃土
      地，第二次由屏東縣枋寮地政事務所複丈結果指出系爭房屋牆壁外邊垂直投影
      線並無越界情形，亦即上訴人乙○○並未占用系爭土地，此複丈結果確與台灣
      省府地政處測量總隊於八十四年間測量界址相符，第三次由內政部土地測量局
      測定上訴人乙○○所有系爭房屋占用系爭土地之面積為○．○○○一二公頃（
      即一．二平方公尺），詎原審未說明何以未採用屏東縣枋寮地政事務所之測量
      結果，卻採用內政部土地測量局之測量結果而為判決。又上訴人乙○○興建系
      爭房屋，對於土地所有權處理及工程進度等事項均據實詳記載，並於興建系爭
      房屋前即八十六年五月間曾申請屏東縣枋寮地政事務所對前開九三六地號土地
      測量定址，亦曾通知上訴人甲○○到場，上訴人甲○○應無異議，否則早就制
      止系爭房屋之興建工程。
（三）內政部土地測量局測定上訴人乙○○占用系爭土地之面積為一．二平方公尺，
      依原審判決附圖所示ＡＢ二點距離二千零四十五公分，及ＡＨ二點距離三十公
      分，共計二千零七十五公分計算，平均越界五．八公分，且依該圖顯示占用土
      地土地為前窄後寬，亦即靠近前開Ｂ點應越界九公分以上，惟上訴人乙○○曾
      在Ｂ點放置建牆相同三塊磚塊，該磚塊並未突出系爭磚牆，足證系爭房屋並未
      越界，如依內政部土地測量局之測量結果，無異否定鈞院當年對兩造所有前開
      二筆相鄰土地界址之判定，並錯誤強制執行拆屋，上訴人乙○○因當年尊重鈞
      院判決重新建屋而受有損害，鈞院應否負起疏忽之責，上訴人乙○○可否依法
      申請國家賠償，不僅如此若判決成立亦將牽動同段數筆土地，更造成地政單位
      之公信力及法院公權力之低落，必再次造成民怨或引起抗爭。
（四）依原審判決附圖所示，上訴人乙○○占用系爭土地面積僅一．二平方公尺，上
      訴人甲○○請求拆除之，參照最高法院七十一年度台上字第七三七號判例意旨
      ，應認其主要目的係在損害上訴人乙○○。況於上訴人乙○○興建系爭房屋之
      際，上訴人甲○○曾前往現場拍照，如有越界，其應早知道。
三、證據：除援用在原審之證據方法外，補提地籍圖謄本、本院八十四年度訴字第一
    一六號和解筆錄、本院民事執行處屏院鑫民執丙二五九四字第七二四一號執行命
    令、複丈成果圖、鑑定書及鑑定圖、樑版平面圖、台灣屏東地方法院檢察署檢察
    官九十年度偵字第六三二九號不起訴處分書、新建樓房記事、土地複丈定期通知
    書等影本各一件，及屏東縣政府函文影本二件，及照片一十五件為證。
乙、被上訴人即上訴人甲○○方面：
一、聲明：(一)原判決不利於上訴人甲○○部分廢棄。(二)右開廢棄部分，上訴人乙○○
    應將坐落屏東縣枋寮鄉○○段九三三地號土地如原審判決附圖所示ＡＢＦＧＨ部
    分，面積一．二平方公尺之地上物拆除，將土地返還於上訴人甲○○。(三)駁回上
    訴人乙○○之上訴。
二、陳述：除與原審判決所載相同者，茲予引用外，補稱：
（一）鈞院八十四年度執字第二五九四號強制執行案件，於八十四年十一月三十日執
      行拆除後，上訴人甲○○在系爭土地上砌築四吋系爭磚牆，以之與上訴人乙○
      ○所有前開九三六地號土地為界，並在系爭土地與上訴人乙○○所有同段九三
      七地號土地交界處砌築八吋磚牆為界，系爭磚牆及前開八吋磚牆均為位在系爭
      土地上，而系爭房屋於八十七年四月一日完工，且系爭房屋之後方係屬違章建
      築。又上訴人甲○○所提系爭房屋興建現場之放大照片（下稱系爭照片），乃
      於上訴人乙○○興建系爭屋時所拍攝，因見四吋系爭磚牆還在，於拍攝完畢後
      即行離開，依前開照片顯示上層模板放在系爭磚牆上，下層模板緊貼系爭磚牆
      內側，上、下層模板並非一體，系爭磚牆上緣四吋磚明顯可見，下層模板僅係
      上層模板之支撐。又上訴人甲○○於原審九十一年五月十七日書狀後附證三之
      第二、三、四張照片顯示磚牆清楚可見，尤其第二、三張照片更標示系爭土地
      臨德興路之前面磚牆，於系爭房屋灌漿完成，前面門柱脫模後，系爭磚檣仍清
      楚可見，且上訴人乙○○於原審答辯狀自稱建屋時留有空隙，並有丈量基準線
      ，並附現場照片，更足證系爭磚牆清楚可見。而原審以原審卷第一百八十三頁
      編號四照片為上訴人甲○○所提出，認興建系爭房屋之外牆係將模板貼放在系
      爭磚牆上，遽而推論上訴人甲○○應可判斷已然越界，容有未符。
（二）上訴人甲○○於原審九十一年四月三十日固然陳稱：「我當初要築牆時，有預
      留下空間，磚牆是築在我的土地上，離兩造所有之土地界線還有一段距離」等
      語，乃指後面八吋牆即系爭土地與同段九三七地號土地間八吋磚牆，非指系爭
      磚牆，系爭磚牆並無退縮，亦經上訴人乙○○於原審九十一年五月六日書狀所
      主張，已為兩造不爭執。而原審以上訴人甲○○主觀之認知，系爭磚牆與兩造
      土地界線留有空隙，亦有未符，並遽而推論上訴人甲○○看見上訴人乙○○將
      灌漿模板貼放在系爭磚牆上，衡情應可判斷已越界建築，更有未符。又上訴人
      甲○○於原審所提照片，其上註明：「全呈凸面狀，常人一望即知，無關乎測
      量技巧」等語，可見上訴人乙○○越界建築情形相當明顯，未待測量一望即知
      ，惟此乃訴訴中進行測量之後所提出，要難遽而推論上訴人甲○○於系爭房屋
      興建時明知已越界建築。
（三）上訴人甲○○拍攝系爭照片時，系爭磚牆尚未灌漿，並非系爭房屋外牆之範圍
      ，亦如九十一年八月二十八日書狀後附件（二）照片編號二、三所示，而系爭
      房屋建築完成時，系爭磚牆已僅餘不足二吋寬度，即已越界建築六．八公分，
      而上訴人甲○○所有坐落系爭土地上建物早已於八十四年底拆除，且上訴人甲
      ○○於退休後居住高雄縣林園鄉而遠離系爭土地，於系爭房屋興建時並未明知
      已越界建築。參以，前開書狀後附件（三）第一張照片及附件（二）第二、三
      張照片，及原審卷第四十一頁照片，足證系爭房屋之水泥外牆越界部分，如予
      拆除，並不影響系爭房屋之整體性，請參照最高法院四十五年度台上字第九三
      一號及六十七年度台上字第八○○號判例意旨，判決如聲明所示。
（四）上訴人甲○○拍攝系爭照片時，系爭磚牆還在，未被侵越，系爭房屋建築完成
      後，上訴人甲○○始發覺系爭磚牆不足二吋寬而遭侵越，顯見上訴人乙○○利
      用上訴人甲○○未居住枋寮期間，明知系爭磚牆為上訴人甲○○所有，仍逾越
      系爭土地之經界線而興建房屋，系爭土地與前開九三六地號土地相鄰長度約十
      七．五公尺，系爭土地遭侵越平均寬度達六．八公分，亦顯見上訴人甲○○當
      時並不知越界建築。又上訴人乙○○興建系爭房屋時，搭蓋模板亦明顯未侵越
      系爭磚牆，系爭房屋之外壁模板亦在前開九三六地號土地上，並與系爭磚牆之
      外壁間尚留有空隙，上訴人甲○○無從即時為如何之異議，且上訴人乙○○明
      知越界而仍建築，上訴人甲○○不知其情而請求排除侵害，乃屬正當行使權利
      ，並無違反公共利益或以損害他人為主要目的之情。再者，上訴人乙○○涉嫌
      竊佔部分，雖經台灣屏東地方法院檢察署檢察官以九十年度偵字第六三二九號
      不起訴處分書處分不起訴，惟經上訴人甲○○聲請再議後，業經發回續行偵查
      。
三、證據：援用原審之證據方法外，補提照片影本一十一件、屏東縣政府工務局函文
    影本二件、屏東縣政府函文影本一件為證。
丙、本院依職權調閱本院八十四年度訴字第一一六號民事卷宗及八十四年度執字第二
    五九四號民事執行卷宗。
    理            由
一、上訴人甲○○起訴主張：上訴人乙○○曾於八十四年間占用上訴人甲○○所有坐
    落於屏東縣枋寮鄉○○段九三三地號土地（下稱系爭土地），經上訴人甲○○起
    訴請求拆屋還地，並由本院於八十四年十一月三十日強制執行拆除地上物，嗣後
    上訴人甲○○即在系爭土地與上訴人乙○○所有同段九三六地號土地之相鄰經界
    線砌築四吋寬紅磚牆（下稱系爭磚牆）。嗣上訴人乙○○於八十六間在前開九三
    六地號土地上興建門牌號碼屏東縣枋寮鄉○○路一一七號房屋（下稱系爭房屋）
    ，並於八十七年四月一日興建完成，惟系爭房房竟將系爭磚牆之一部分由前、後
    及上方包住，無權占用系爭土地如原審判決附圖所示ＡＢＦＧＨ部分，面積一．
    二平方公尺，而上訴人乙○○無權占用系爭土地，致使上訴人甲○○受有相當於
    租金之損害，爰本於所有權依民法第七百六十七條規定及依侵權行為之法律關係
    ，請求判決上訴人乙○○應將坐落屏東縣枋寮鄉○○段九三三地號土地如原審判
    決附圖所示ＡＢＦＧＨ部分，面積一．二平方公尺地上物拆除並返還土地，並應
    給付自八十七年四月一日起至返還土地之日止之損害金每年新台幣（下同）二百
    六十一元，並應給付上訴人甲○○因訴訟所支出車馬費、工時費、其他費用及精
    神賠償費用共計三十五萬九千六百七十四元等語。
二、上訴人乙○○則以：(一)屏東縣枋寮地政事務所複丈結果指出系爭房屋牆壁外邊垂
    直投影線並無越界情形，亦即上訴人乙○○並未占用系爭土地，此複丈結果確與
    台灣省府地政處測量總隊於八十四年間測量界址相符。且上訴人乙○○於興建系
    爭房屋前，曾於八十六年五月間申請屏東縣枋寮地政事務所對前開九三六地號土
    地測量定址，並曾通知上訴人甲○○到場，上訴人甲○○應無異議，否則早就制
    止系爭房屋之興建工程。(二)內政部土地測量局測定上訴人乙○○占用系爭土地之
    面積為一．二平方公尺，依原審判決附圖所示ＡＢ二點距離二千零四十五公分，
    及ＡＨ二點距離三十公分，共計二千零七十五公分計算，平均越界五．八公分，
    且依該圖顯示占用土地土地為前窄後寬，亦即靠近前開Ｂ點應越界九公分以上，
    惟上訴人乙○○曾在Ｂ點放置建牆相同三塊磚塊，該磚塊並未突出系爭磚牆，足
    證系爭房屋並未越界。(三)依原審判決附圖所示，上訴人乙○○占用系爭土地面積
    僅一．二平方公尺，上訴人甲○○請求拆除之，參照最高法院七十一年度台上字
    第七三七號判例意旨，應認其主要目的係在損害上訴人乙○○。況於上訴人乙○
    ○興建系爭房屋之際，上訴人甲○○曾前往現場拍照，如有越界，亦應早已知悉
    等語，資為抗辯。
三、經查，上訴人甲○○於八十三年十一月間向本院起訴主張上訴人乙○○無權占用
    其所有系爭土地而請求拆屋還地，經本院以八十四年度訴字第一一六號受理在案
    ，嗣兩造於八十四年二月二十一日成立訴訟上和解，上訴人乙○○願拆除坐落系
    爭土地之地上物，上訴人甲○○即於同年八月間持前開和解筆錄向本院民事執行
    處聲請強制執行，經本院以八十四年度執字第二五九四號受理在案後，本院民事
    執行處即以八十四年八月九日屏院鑫民執丙二五九四字第七二四一號執行命令，
    命令上訴人乙○○於該命令送達之日起十日內自動履行前開和解筆錄內容，嗣上
    訴人乙○○依前開和解筆錄內容拆除坐落系爭土地之地上物後，上訴人甲○○即
    在系爭土地與上訴人乙○○所有同段九三六地號土地之相鄰經界線砌築四吋寬系
    爭磚牆，而上訴人乙○○於八十六年間在前開前開九三六地號土地上興建系爭房
    屋，並於八十七年四月一日興建完成等情，為兩造所同陳，並經兩造分別提出和
    解筆錄、執行命令、使用執照及照片為證，及經本院依職權調閱本院八十四年度
    訴字第一一六號民事卷宗及八十四年度執字第二五九四號民事執行卷宗閱明屬實
    ，尚堪信為真實。
四、上訴人甲○○主張：上訴人乙○○所有系爭房屋越界占用與系爭土地相鄰之部分
    土地，如原審判決附圖所示ＡＢＦＧＨ部分，面積一．二平方公尺等語，並提出
    土地登記謄本及照片為證，且經原審至現場勘驗及囑託屏東縣枋寮地政事務所及
    內政部土地派員實施測量。而上訴人乙○○則辯稱：屏東縣枋寮地政事務所複丈
    結果指出系爭房屋牆壁外邊垂直投影線並無越界情形，而內政部土地測量局測定
    上訴人乙○○占用系爭土地之面積為一．二平方公尺，如原審判決附圖所示Ｂ點
    應越界九公分以上，惟上訴人乙○○曾在Ｂ點放置建牆相同三塊磚塊，該磚塊並
    未突出系爭磚牆，足證系爭房屋並未越界等語。經查：
（一）上訴人乙○○於本院審理時陳稱：「（提示原審卷第三九頁，建屋當時堆砌磚
      牆之界線係如何訂定？）我是在該磚牆旁邊蓋起來的。我自己房屋的磚牆與甲
      ○○的磚牆之間沒有空隙。」等語，並陳稱：「因為兩造之界線只是一道磚牆
      ，但是因為我的牆壁是灌水泥的，所以模板灌水泥之後，水泥本來就會附著在
      兩造之間的界線磚牆上，所以變成沒有空隙。」等語（見本院卷第一百二十四
      頁）。足認與系爭磚牆相鄰之系爭房屋牆壁，係於模板與系爭磚牆之間灌注水
      泥漿而成，是以構築該牆壁之水泥當然附著在系爭磚牆上。
（二）依屏東縣枋寮地政事務所九十年十二月二十七日九十屏枋地二字第七六三八號
      函後附複丈成果圖記載：屏東縣枋寮鄉○○路一一七號房屋牆壁外邊垂直投影
      線並未使用系爭土地等語。而內政部土地測量局九十一年四月十五日九一地測
      二字第○四六五八號函後附鑑定書及鑑定圖記載：以精密電子測距經緯儀在系
      爭土地附近施測圖根點，經計算檢核閉合後，作為該測區之控制點，用上列儀
      器分別施測系爭土地及附近各界址點坵形，並計算各界址點之坐標值輸入電腦
      ，用自動繪圖儀展繪於鑑測原圖上，然後依據屏東縣枋寮地政事務所保管之地
      籍圖、地籍調查表、界址點坐標、宗地資料等，展繪本案有關土地地籍圖經界
      線，與前項成果核對檢核後，測得如鑑定圖（即原審判決附圖）所示ＨＡＢＦ
      Ｇ部分，為系爭房屋逾越使用系爭土地之範圍，面積為○．○○○一二○公頃
      等情。足認內部土地測量局以前開方式所測得結果，乃較屏東縣枋寮地政事務
      所以垂直投影方式所測得結果更為精確。
（三）又上訴人乙○○所提照片固然顯示在如原審判決附圖所示Ｂ點放置三塊磚塊，
      該磚塊並未突出系爭磚牆等情，惟每塊磚塊之大小不一，自難據此逕認系爭房
      屋未逾越使用系爭土地。綜上所述，足認上訴人甲○○主張：系爭房屋越界占
      用與系爭土地相鄰之部分土地，如原審判決附圖所示ＡＢＦＧＨ部分，面積一
      ．二平方公尺等情，尚堪信為真實，則上訴人乙○○所辯前詞，尚非可採。
五、經查，上訴人乙○○所有系爭房屋占用系爭土地如原審判決附圖所示ＡＢＦＧＨ
    部分，面積一．二平方公尺等情已如前述，是上訴人甲○○主張其因此受有相當
    於租金之損害，尚為可取。查系爭土地面臨約十五公尺寬道路，距離屏東縣枋寮
    車站約有一分鐘車程，附近有枋寮國小及鄉公所等機關學校及多家商店等情，業
    經原審至現場勘驗屬實（見原審九十年十一月二十九日勘驗筆錄），且依上訴人
    甲○○於審原所提土地登記謄本及地價謄本記載：系爭土地於八十六年至八十九
    年間申報地價均為每平方公尺二千七百二十元等情，是上訴人甲○○主張其因此
    受有相當於租金之損害，為每年二百六十一元，尚屬相當。而原審判決命上訴人
    乙○○應自系爭房屋建築完成之日即八十七年四月一日起至返還系爭土地之日止
    ，按年給付上訴人甲○○二百六十一元，於法並無不合，上訴人乙○○之上訴意
    旨就此指摘原審判決之不當，求予廢棄改判，為無理由，應駁回其上訴。
六、按權利之行使，不得違反公共利益，或以損害他人為主要目的。行使權利，履行
    義務，應依誠實及信用方法，民法第一百四十八條定有明文；再者，權利之行使
    ，是否以損害他人為主要目的，應就權利人因權利行使所能取得之利益，與他人
    及國家社會因其權利行使所受之損失，比較衡量以定之。倘其權利之行使，自己
    所得利益極少而他人及國家社會所受之損失甚大者，非不得視為以損害他人為主
    要目的，此乃權利社會化之基本內涵所必然之解釋，最高法院七十一年度台上字
    第七三七號判例參照。查上訴人甲○○早於八十四年間即在系爭土地與系爭房屋
    所坐落基地即前開九三六地號土地之相鄰經界線砌築系爭磚牆，自此乃自限其使
    用系爭土地之範圍以系爭磚牆內緣為已足，而系爭房屋占用系爭磚牆外之系爭土
    地面積僅一．二平方公尺，且上訴人甲○○自陳系爭土地與上訴人乙○○所有新
    龍段九三六地號土地之相鄰界址長度約十七．五公尺，系爭房屋占用系爭土地之
    平均寬度達六．八公分等情，是占用之寬度，尤為細小，自未影響上訴人甲○○
    對系爭土地之使用，且系爭房屋之水泥牆壁已與系爭磚牆緊密結合，如強加拆除
    ，必對系爭房屋造成損害，是上訴人甲○○所得利益極少，上訴人乙○○所受損
    失甚大，自非不得認上訴人甲○○請求拆除爭房屋占用系爭土地之部分面積，即
    如原審判決附圖所示ＡＢＦＧＨ部分，面積一．二平方公尺等情，係以損害他人
    為主要目的，不應准許。而原審判決駁回上訴人甲○○此部分之請求，於法並無
    不合，上訴人甲○○之上訴意旨就此指摘原判決不當，求予廢棄改判，為無理由
    ，應駁回其上訴。又上訴人甲○○其他攻擊方法，對判決之結果已不生影響，爰
    不逐一記論之，附此敘明。
據上論結，本件兩造之上訴，均為無理由，依民事訴訟法第四百三十六條之一第三項
、第四百四十九條第一項、第七十八條，判決如主文。
中      華      民      國    九十二    年      四      月      二      日
                                    臺灣屏東地方法院民事第二庭
~B審判長法官  阮世賢
~B法      官  王炳人
~B法      官  賴秀雯
右為正本，係照原本作成。
本判決不得上訴。
~B法院書記官  滕一珍
中      華      民      國    九十二    年      四      月       二     日


司法院資訊處製作；財團法人民間司法改革基金會備份。
